臺灣高等法院臺中分院民事判決　　　　 96年度保險上字第7號
上　訴　人　乙○○
訴訟代理人　陳　隆　律師
複 代理 人　蕭智元　律師
被 上訴 人　國華人壽保險股份有限公司
法定代理人　甲○○
訴訟代理人　丙○○
　　　　　　丁○○
上列當事人間請求給付保險金事件，上訴人不服台灣彰化地方法
院95年度保險字第35號中華民國96年3月29日第一審判決，提起
上訴，本院於96年7月31日言詞辯論終結，判決如下：
    主  文
原判決關於駁回上訴人後開第二項之訴及其假執行聲請與訴訟費
用之裁判廢棄。
被上訴人應給付上訴人新台幣貳佰萬元正及自民國九十五年七月
十六日起至清償日止按年息百分之十計算之利息。
其餘上訴駁回。
第一、二審訴訟費用均由被上訴人負擔。
本判決第二項於上訴人以新台幣陸拾柒萬元供擔保後，得假執行
。但被上訴人於執行標的物拍定前以新台幣貳佰萬元為上訴人預
供擔保後，免為假執行。
其餘假執行之聲請駁回。
    事實及理由
一被上訴人之法定代理人已變更為甲○○，有該公司會議記錄附
  卷可稽，並表明承受訴訟，於法並無不合，應予准許。
二上訴人起訴主張：(1)上訴人為被保險人李明丁向被上訴人投保
  意外保險（下稱系爭保險契約）之受益人，保險金額為新台幣
  （下同）200萬元。緣李明丁於民國94年6月25日上午5時45分
  許，乘騎電動機車沿彰化市○○路由北往南方向行駛至永安街
  交岔路口時，突遭訴外人張火丁騎乘機車擦撞，以致李明丁人
  車倒地（下稱系爭車禍），因而受有外傷性顱內出血之傷害，
  經送往彰化基督教醫院救治，於同年6月25日至同年8月19日在
  該醫院接受頭部硬腦膜血水引流手術治療，再於同年8月19日
  轉送至彰化漢銘醫院，而於同年8月22日上午10時5分許，因心
  室顫動併心因性休克而死亡。案經法務部法醫研究所94醫鑑字
  第2043號鑑定書鑑定結果，認為系爭車禍意外事故因素並無法
  排除在李明丁死因之外，並認系爭車禍意外事故造成李明丁死
  亡之結果責任至少應佔有百分二十。由上開鑑定報告可知，系
  爭車禍意外事故既為造成李明丁死亡結果之最近因素、間接因
  素及併存因素，當可認為該當於意外死亡。是被上訴人自應依
  據系爭保險契約給付上訴人保險金。(2)系爭保險契約第2條所
  規定保險範圍為：「被保險人於本契約有效期間內，因遭受意
  外傷害事故，致其身體蒙受傷害而致殘廢或死亡時，依照本契
  約的約定，給付保險金。」，而第4條關於身故保險金的給付
  約定為：「被保險人於本契約有效期間內遭受第二條約定的意
  外傷害事故，自意外傷害事故發生之日起一百八十日以內死亡
  者，本公司按保險金額給付身故保險金，本保險單的契約效力
  即行消滅。」，並未設有「並以此意外傷害事故為直接且單獨
  原因」之限制，可知系爭保險契約條款對意外傷害之定義，已
  接受間接與併發之因素甚明。本件被保險人之死亡，確係因死
  亡前一百八十天以內，遭受非由疾病引起之外來突發事故，縱
  此意外傷害事故並非被保險人死亡之直接且單獨原因，然並無
  法排除以此意外傷害事故為間接或併發原因，故依約被上訴人
  即應給付身故保險金。(3)被上訴人於李明丁發生系爭車禍意外
  事故後，向財團法人汽車交通事故特別補償基金請求給付意外
  死亡保險金，亦獲理賠。上訴人前於95年6月29日向被上訴人
  請求給付保險金，被上訴人已於同年6月30日收受上開請求之
  通知，依保險法第34條第1項規定，被上訴人應於接到通知後
  15日內給付之，詎被上訴人竟拒絕給付，為此上訴人依系爭保
  險契約法律關係提起本訴等語，並聲明：被上訴人應給付上訴
  人200萬元，及自95年7月15日起至清償日止，按年息10%計算
  之利息；訴訟費用由被上訴人負擔；上訴人願供擔保，請准宣
  告假執行。
三被上訴人則以：(1)系爭保險契約之性質，屬於傷害保險範疇，
  依契約條款第4條約定：「被保險人於本契約有效期間內遭受
  第二條約定的意外傷害事故，自意外傷害事故發生之日起一百
  八十日以內死亡者，本公司按保險金額給付身故保險金」，第
  2條第2項並約定：「前項所稱意外傷害事故，指非由疾病引起
  之外來突發事故」，是以需被保險人因遭受意外傷害事故致死
  亡時，保險人始有給付保險金之責任。(2)上訴人所舉道路交通
  事故證明書，僅能證明車禍事故之發生而已，所提之彰化基督
  教醫院之病危通知書製作與實際情況不符，且手術同意書上所
  載之病名「慢性硬腦膜下出血」為李明丁之痼疾，為一般之小
  手術，而且手術日期與車禍發生日期相差將近一個月，若當時
  車禍傷在腦部，斷不可能拖延如此之久，故李明丁之死亡顯與
  系爭車禍全不相關。(3)被保險人傷殘、死亡之原因，在多數原
  因競合造成傷殘或死亡事故之情形時，應側重主力近因原則，
  亦即因果關係之認定應考量何者為最主要有效而直接之原因（
  即何者為其最重要之最近因果關係），此有最高法院94年度台
  上字第1816號判決可稽。上訴人所謂意外傷害之定義已接受間
  接與併發因素之說法，全屬無稽。(4)上訴人以被保險人發生系
  爭車禍後曾向財團法人汽車事故特別補償基金請求意外死亡保
  險金，該基金會業已給付，主張被保險人乃因意外而死亡云云
  。惟查保險契約屬契約行為，雙方之權利義務應以契約訂立之
  內容為準繩，任何一方均不得以契約未約定之內容規範他方，
  此乃契約自由與債之相對性原則。而所謂之汽車事故特別補償
  基金，性質上類似社會救助，係採無過失責任及衡平觀念，目
  的在於保護遭遇不幸之人，使其在侵權行為未獲賠償時，能獲
  得其他救助之機會，與商業性之人身保險顯屬不同類型，上訴
  人妄自比附援引，自無足取等語，資為抗辯，並聲明：上訴人
  之訴駁回；訴訟費用由上訴人負擔；如受不利判決，願供擔保
  免為假執行。
四本件第一審對於上訴人之請求，判決敗訴，上訴人聲明不服，
  求為廢棄並求被上訴人應給付上訴人200萬元。被上訴人則求
  為判決駁回上訴。
五本件事實理由及兩造攻擊防禦方法，與第一審判決書記載者相
  同，茲引用之。
六上訴人提起上訴主張：
(一)財政部為解決爭議多時之意外傷害範圍，業經於85年修訂頒佈
  「傷害保險單示範條款」，修訂意外傷害保險範圍，將原條文
  中「並以此意外傷害事故為直接且單獨原因」文字刪除，而將
  意外傷害事故定義範圍更廣，而達於「指非由疾病引起之外來
  突發事故」，且該示範條款之修正為被上訴人國華人壽保險公
  司所是認，而明訂於系爭保險契約條款內，自可明確認定倘非
  因被保險人本身疾病所引致之外來突發事故，無論係直接或間
  接，倘造成身體蒙受傷害而致殘廢或死亡時，均屬本項意外傷
  害保險範圍至明。原審判決認定系爭保險契約條款對意外傷害
  之定義應排除間接與併發之因素，自有違誤。再者，保險契約
  皆為定型化契約，被保險人鮮有依其要求變更契約約定之餘地
  ；因社會之變遷，保險市場之競爭，各類保險商品推陳出新，
  故於保險契約之解釋，應本諸保險之本質及機能為探求，並應
  注意誠信原則之適用，如有疑義時，以作有利於被保險人之解
  釋為原則（保險法第54條第2項參照），以免保險人變相限縮
  其保險範圍，逃避應負之契約責任，獲取不當之保險利益，致
  喪失保險應有之功能，及影響保險市場之正常發展。
(二)按保險法第131條第2項所稱之意外傷害，乃指非由疾病所引起
  外來突發事故所致者而言，有多數原因競合傷殘或死亡之情形
  時，應側重是否為被保險人因罹患疾病、細菌感染、器官老化
  等身體內在原因以外之其他外來性、突發性、意外不可預知性
  等因素作個案客觀之認定，並可量該非因被保險人本身已存在
  可得預料或查知之外在因素，是否造成意外傷殘或死亡事故之
  主要有效原因，而主要有效且有重要因果關係之原因有時可能
  不只一項，此由系爭保險契約已將原條文中「並以此意外傷害
  事故為直接且單獨原因」文字刪除，即可明證。查依彰化縣警
  察局道路交通事故證明書、台灣省彰化縣區車輛行車事故鑑定
  委員會鑑定意見書、財團法人彰化基督教醫院診斷書等文件之
  記載，可知被保險人李明丁於94年6月25日上午5時45分左右發
  生車禍，致外傷性顱內出血，並於同日前往彰化基督教醫院住
  院接受治療，因所受傷害遲遲未能復原無法出院，經轉送漢銘
  醫院治療無效，最後於94年8月22日在院因心臟休克急救無效
  死亡。依上揭被保險人李明丁車禍受傷時間、治療過程及死亡
  之時間，時間極為相近且密接觀之，已甚難否定被保險人李明
  丁車禍受傷並非死亡之主要有效原因。且依系爭保險契約條款
  第4條約定：「被保險人於本契約有效期間內遭受第二條約定
  的意外傷害事故，自意外傷害事故發生之日起一百八十日以內
  死亡者，本公司按保險金額給付身故保險金，本保險單的契約
  效力即行消滅。」等語，因被保險人李明丁於94年6月25日生
  意外傷害事故，於94年8月22日死亡，係在意外傷害事故發生
  之日起180日內致成死亡，亦應推定其死亡與該意外事故間有
  相當因果關係存在。再者，依法務部法醫研究所鑑定報告書鑑
  定研判結果認：「死者李明丁之顱內出血為急慢性顱內出血，
  其中部分急性顱內出血可為車禍之導因，由車禍受傷至死亡似
  有連續性，故死亡方式仍可為『意外』」等語，可知被保險人
  李明丁之直接死因縱非顱內出血，但因車禍意外事故所導致之
  顱內出血確為被保險人李明丁死亡之複合原因之一，亦可為被
  保險人原本病情惡化起因之一種，足證被保險人李明丁車禍受
  傷致顱內出血之意外事故，確為其死亡之主要有效原因之一甚
  明。被上訴人辯稱以被保險人李明丁年將屆八旬，有長達20年
  糖尿病史，因長期服藥，致全身水腫，尿液減少，自91年12月
  20日起接受洗腎治療，又長期患有高血壓、腎衰竭等慢性病，
  而有腦部萎縮、慢性硬腦膜上下腔出血之現象，其死於高血鉀
  、糖尿病併尿毒症等，不符合上開意外事故之約定等語。惟查
  ，陳舊性腦中風及糖尿病等並非不治之症，不能因被保險人李
  明丁原患有高血壓、糖尿病等早已在醫療控制中之舊症，即排
  除其因94年6月25日車禍所致顱內出血，促使原本病情惡化起
  因導致死亡之事實。是被上訴人該項抗辯，不足採取。
(三)綜上所述，被保險人李明丁生前因遇有外來突發之意外事故，
  致顱內出血，並因而死亡等情為可採，而被保險人李明丁係於
  系爭保險契約有效期間內死亡，上訴人為系爭保險契約之受益
  人，保險金額為200萬元等情，亦為被上訴人所不爭執，則上
  訴人本件請求被上訴人依約給付保險金，即屬有據。
七被上訴人於本院辯稱：
  上訴人以被保險人發生系爭車禍後曾向財團法人汽車事故特別
  補償基金請求意外死亡保險金，該基金會業已給付，主張被保
  險人乃因意外而死亡云云。惟查保險契約屬契約行為，雙方之
  權利義務應以契約訂立之內容為準繩，任何一方均不得以契約
  未約定之內容規範他方，此乃契約自由與債之相對性原則。而
  所謂之汽車事故特別補償基金，性質上類似社會救助，係採無
  過失責任及衡平觀念，目的在於保護遭遇不幸之人，使其在侵
  權行為未獲賠償時，能獲得其他救助之機會，與商業性之人身
  保險顯屬不同類型，上訴人妄自比附援引，自無足取。
八本院審理之結果：
(一)本件首應審究者：為被保險人李明丁之死亡，是否係屬「遭遇
  外來突發的意外事故」，從而因兩造間約定之保險事故發生而
  使被上訴人負有給付保險金之責？抑或被保險人李明丁之死亡
  ，係因疾病引起，而非屬兩造間約定之保險事故，被上訴人因
  而毋須負給付保險金之責？
(二)按「所謂相當因果關係，係以行為人之行為所造成的客觀存在
  事實為觀察，依吾人智識經驗判斷，通常均有發生同樣損害結
  果之可能者，該行為人之行為，即與損害間有因果關係。準此
  ，倘被害人之身體狀況，加上外來之加害行為，在通常情況下
  即會發生該當結果時，仍應認加害行為與損害間有相當因果關
  係存在。」有最高法院95年度台上字第449號裁判要旨可參。
(三)查：依彰化縣警察局道路交通事故證明書、台灣省彰化縣區車
  輛行車事故鑑定委員會鑑定意見書、財團法人彰化基督教醫院
  診斷書等文件之記載，可知被保險人李明丁於94年6月25日上
  午5時45分左右發生車禍，致外傷性顱內出血，並於同日前往
  彰化基督教醫院住院急救，於94年7月22日接受手術清除硬腦
  膜下血腫，於94年7月16日接受氣管造口手術，因所受傷害遲
  遲未能復原無法出院，經94年8月19日轉送漢銘醫院持續住院
  治療無效，最後於94年8月22日在院因心臟休克急救無效死亡
  。
(四)依上揭被保險人李明丁車禍受傷時間、治療過程及死亡之時間
  ，時間極為相近且密接觀之，已甚難否定被保險人李明丁車禍
  受傷並非死亡之主要有效原因。且因被保險人李明丁於94年6
  月25日生意外傷害事故，於94年8月22日死亡，係在意外傷害
  事故發生之日起180日內致成死亡。
(五)再者，依法務部法醫研究所鑑定報告書鑑定研判結果認：「死
  者李明丁之顱內出血為急慢性顱內出血，其中部分急性顱內出
  血可為車禍之導因，由車禍受傷至死亡似有連續性，故死亡方
  式仍可為『意外』」等語，可知：被保害人李明丁之直接死因
  縱非顱內出血，但因車禍意外事故所導致之顱內出血確為被害
  人李明丁死亡之複合原因之一，亦可為被害人原本病情惡化之
  導因，且被害人因車禍所受顱內出血之傷害，以及其後之手術
  及臥床因素，可為被害人原本病情惡化之導因，促使原本已在
  控制中之病情惡化，至最終導致死亡之間，既已經法醫研究所
  鑑定結果其間具有連續性之關係，足證被害人李明丁由車禍受
  傷致顱內出血死亡之間，並未有因果關係中斷之情形，故此車
  禍意外事故與被保險人李明丁之死亡結果間，確有因果關係之
  連結，為被保險人李明丁死亡結果發生之主要有效原因之一甚
  明。
(六)被保險人李明丁雖於本件意外事故發生之前，即為患有高血壓
  、糖尿病、腎衰竭之病人，然上開病症均非不治之症，不能因
  被保險人李明丁原患有上開早已在醫療控制中之舊症，即排除
  其因94年6月25日車禍所致顱內出血，及其後之開顱手術及臥
  床因素，導致原本病情惡化，終因心室顫動併心因性休克而死
  亡，其間具有一定之導因及連續性，而有一定之因果關係存在
  之事實。
(七)綜上，本件車禍事故之傷害，確實是造成被保險人李明丁死亡
  之直接原因，蓋被保險人李明丁雖於事故發生前已罹患糖尿病
  、腎衰竭等慢性疾病，然尚非達致命之嚴重程度，而本件車禍
  事故之發生，確實加速或助成被保險人李明丁死亡結果之發生
  ，並未有其他偶然獨立之因素摻入，自不能認與車禍受傷間之
  因果關係已然中斷，復有法務部法醫研究所之鑑定結果確認「
  死者李明丁之顱內出血為急慢性顱內出血，其中部分急性顱內
  出血可為車禍之導因，由車禍受傷至死亡似有連續性，故死亡
  方式仍可為『意外』」可為專業意見之支持。則被保險人李明
  丁之死亡結果即可認係「遭遇外來突發的意外事故」所致，從
  而因兩造間約定之保險事故發生而使被上訴人負有給付保險金
  之責。
  綜上所述，系爭車禍意外既造成被保險人李明丁死亡之原因，
  上訴人依保險契約法律關係，請求被上訴人給付身故保險金
  200萬元及依契約約定即自95年7月16日起之遲延利息（被上訴
  人於95年6月30日收受請求給付之通知，15日內應給付自95年7
  月16日起負遲延給付之責任），此部分之上訴為有理由，應予
  廢棄，改判如主文第二項所示，其餘上訴（即95年7月15日之
  利息部分之請求）為無理由，應予駁回，該部分假執行之聲請
  亦併予駁回。又就上訴人勝訴部分，兩造均陳明願供擔保，請
  求為假執行及免為假執行之宣告，爰酌定相當擔保金額併宣告
  之。
九另被上訴人辯稱：本件車禍肇事者張火丁經台灣彰化地方法院
  檢察署為不起訴處分，但並不能拘束本院對被上訴人賠償責任
  之認定，又法務部法醫研究所之鑑定報告亦指明「死者部分急
  性顱內出血可為車禍之導因」並未排除被保險人之死亡與本件
  車禍並無相當因果關係，均併予敘明。
十本件事證已臻明確，兩造其餘主張及舉證，經審酌與判決結果
  不生影響，爰不另一一論述，附此敘明。
據上論結，本件上訴為有理由，依民事訴訟法第449條第2項、第
450條、第463條、第390條第2項、第392條第2項、第79條，判決
如主文。
中　　華　　民　　國　　96　　年　　8 　　月　　14　　日
                  民事第四庭    審判長法　官  黃斐君
                                      法　官  陳蘇宗
                                      法　官  黃永祥
以上正本係照原本作成。
如對本判決上訴，須於收受判決送達後20日內向本院提出上訴書
狀，其未表明上訴理由者，應於提出上訴後20日內向本院提出上
訴理由書（須按他造人數附具繕本）。
上訴時應提出委任律師為訴訟代理人之委任狀。具有民事訴訟法
第466條之1第1項但書或第2項之情形為訴訟代理人者，另應附具
律師及格證書及釋明委任人與受任人有該條項所定關係之釋明文
書影本。
                                      書記官  陳信和
中　　華　　民　　國　　96　　年　　8 　　月　　15　　日
                                                      Ｃ
